【裁判字號】    96,苗簡,798
【裁判日期】    970530
【裁判案由】    侵權行為損害賠償
【裁判全文】
臺灣苗栗地方法院民事判決             96年度苗簡字第798號
原      告  乙○○
被      告  甲○○
訴訟代理人  李添興律師
上列當事人間請求侵權行為損害賠償事件，本院於民國97年5 月
13日言詞辯論終結，判決如下：
    主  文
被告應給付原告新臺幣陸萬肆仟參佰壹拾玖元，及自民國九十六
年十二月二十二日起至清償日止，按年息百分之五計算之利息。
原告其餘之訴駁回。
訴訟費用由被告負擔十分之三；餘由原告負擔。
本判決原告勝訴部分，得為假執行。
    事實及理由
一、按訴狀送達後，原告固不得將原訴變更或追加他訴，但擴張
    或減縮應受判決事項之聲明者，不在此限；民事訴訟法第25
    5 條第1 項第3 款定有明文。查本件原告於起訴時請求被告
    給付新臺幣（下同）218,000 元，繼於本院審理中減縮醫療
    費用部分之金額後，將請求被告賠償之數額變更為204,319
    元，此係減縮應受判決事項之聲明，核與前揭法條之規定相
    符，應予准許，合先敘明。
二、原告主張：(一)被告為其妹妹張麗娟之前男友，於民國96年2
    月22日凌晨1 時許，在苗栗縣三義鄉廣盛村2 鄰廣盛38-10
    號，因故與原告發生爭吵，繼而以雙手掐住原告喉嚨，再將
    原告壓倒在床上，原告掙扎滾至床下後，被告又用力扭曲原
    告手臂，致原告受有臉部、頭皮、頸部及手部挫傷等傷害；
    被告前開傷害行為業經本院刑事庭以96年度易字第591 號判
    處拘役50日，如易科罰金以1,000 元折算1 日，減為拘役25
    日，如易科罰金，以1,000 元折算1 日，嗣雖經被告提起上
    訴，仍經臺灣高等法院臺中分院（下稱臺中高分院）以96年
    度上易字第2075號駁回其上訴而確定在案。(二)原告因上開傷
    害，於受傷當日前往行政院衛生署苗栗醫院（下稱苗栗醫院
    ）就診，支出醫療費用4,319 元；又原告本即患有輕微之精
    神官能憂鬱症，自遭被告暴行傷害後，日夜哭泣，嚴重失眠
    ，造成精神及身體上極度不適，遂因此加重為重度憂鬱症，
    所受痛苦煎熬難以形容，請求被告賠償精神慰撫金200,000
    元；為此依民法侵權行為之法律關係，請求被告賠償上開損
    害金額及法定遲延利息等語。並聲明：被告應給付原告204,
    319 元，及自起訴狀繕本送達翌日起至清償日止，按年息5
    ％計算之利息。
三、被告則以：(一)其於96年2 月21日晚間10時許，因原告之母親
    田燕玉、弟弟張國珍及前夫葉超俊返回三義，被告乃前往原
    告居住之苗栗縣三義鄉廣盛村2 鄰廣盛38-10 號拜訪，當時
    原告與家人正在打麻將，被告乃稍作寒暄之後隨即返家，當
    晚因原告之妹妹張麗娟覺得疲累，只陪打1 圈麻將，即於次
    日凌晨零時許返回房間休息，不料因此引起原告不滿，打破
    張麗娟之房門玻璃，衝進房內持木棍毆打張麗娟，並揚言要
    將張麗娟打死，經田燕玉、張國珍、葉超俊等人勸阻，原告
    竟手持破裂之玻璃猛刺自己胸部，瘋狂喊稱「你們不讓我殺
    她，我殺自己！」，張麗娟乘隙撥打電話向被告求救，被告
    乃於凌晨1 時許前往關切，原告看見被告之後，隨即跳上床
    辱罵被告，並出手攻擊被告，被告不敢還擊，僅伸手阻擋原
    告，因現場地上散佈玻璃碎片，被告為避免原告受傷，乃將
    原告推回床上，然原告仍然持續攻擊被告3 次，被告隨即離
    開現場，過程中僅屬正當防衛，並無以雙手掐住原告喉嚨，
    再將原告壓倒在床上，扭曲原告手臂，致原告受有臉部、頭
    皮、頸部及手部挫傷等傷害之行為，刑事法庭就被告犯罪事
    實之認定並非正確。(二)原告所提出之精神病症診斷證明書上
    所載其罹患之精神疾病，與被告無關，原告係早於96年之前
    即患有精神上之疾病，且係長期治療，並有逐漸加重之趨勢
    ，觀諸病歷之記載，原告早期患病之原因，係「放縱自己，
    悲傷，情緒卡住，先生回不來」、「不能老服藥否則眼神空
    洞無法自拔」，參諸證人張國珍於警詢時供稱「當時乙○○
    精神瘋狂異常」，更可見原告精神疾病本即甚為嚴重，其病
    情加重與被告無關等語，資為抗辯；並聲明：駁回原告之訴
    。
四、得心證之理由：
（一）按因故意或過失，不法侵害他人之權利者，負損害賠償責
      任。次按不法侵害他人之身體、健康、名譽、自由、信用
      、隱私、貞操，或不法侵害其他人格法益而情節重大者，
      被害人雖非財產上之損害，亦得請求賠償相當之金額。又
      損害賠償，除法律另有規定或契約另有訂定外，應以填補
      債權人所受損害及所失利益為限，民法第184 條第1 項前
      段、第195 條第1 項前段、第216 條第1 項分別定有明文
      。
（二）原告主張於前開時地遭被告暴力相向，致其受有上開傷害
      ，而被告因前述傷害犯行，經臺灣苗栗地方法院檢察署檢
      察官以96年度偵字第1583號提起公訴後，業經本院刑事庭
      以96年度易字第591 號判處拘役50日，如易科罰金以1,00
      0 元折算1 日，減為拘役25日，如易科罰金，以1,000 元
      折算1 日，嗣經被告提起上訴，仍經臺中高分院以96年度
      上易字第2075號駁回其上訴而確定在案等事實，業經本院
      依職權調閱前開刑事案件卷宗核明無訛。被告雖否認有上
      開傷害犯行，並辯稱其當時僅伸手阻擋原告，為避免原告
      受傷，乃將原告推回床上，過程中僅屬正當防衛云云，並
      聲請訊問證人田燕玉、張國珍、葉超俊、張麗娟等人為證
      ，然查：原告所陳上開遭被告暴力傷害之過程，業據證人
      田燕玉、張國珍、葉超俊等3 人分別於前揭刑事案件偵查
      中到庭證述綦詳（見前揭偵查卷宗第43、44頁），核與原
      告所述前開過程大致相符，而證人田燕玉、張國珍、葉超
      俊雖分別為原告之母親、弟弟及前夫，惟觀諸其上開證述
      之內容，就兩造發生爭執之起因，均一致表示係因原告與
      妹妹張麗娟吵架而引發，證人張國珍並證稱原告胸口之撕
      裂傷係原告利用自身打破之玻璃刺自己而受傷，足見前開
      證人於偵查中之證詞並無刻意偏袒原告之情形，況且該3
      名證人與被告間前此並無仇恨怨隙，被告並於本院審理中
      具狀自承其與原告全家人間原本均為好友，證人田燕玉等
      3 人應無故意虛偽陳述、羅織犯行，且誣陷被告入罪之動
      機，其等於偵查中所為之證述已然甚詳，並屬真實可信，
      而無再予重複訊問之必要。再者，原告於兩造發生衝突當
      日確係受有臉部、頭皮、頸部挫傷及手挫傷等傷害，此有
      原告於偵查中所提苗栗醫院診斷證明書1 紙（見前揭偵查
      卷宗第13頁）可證，該診斷證明書上所載原告受傷之部位
      ，與原告及上開證人所述原告遭被告傷害之部位亦相符合
      ，益證其等所陳，均屬信而有徵，本院審酌前開證據資料
      ，認原告上開主張均為真實。另依前開證人所述內容，被
      告係與原告先發生爭吵，其後被告即用手掐住原告之喉嚨
      ，並無證據證明原告曾先出手攻擊被告，是被告所辯其係
      出於正當防衛云云，亦無可採。被告既因故意而不法侵害
      原告之身體致傷，即應就原告所受損害負侵權行為賠償責
      任，爰就原告所請求損害賠償之項目及金額分別加以審酌
      如下：
   1、醫療費用部分：
    (1)按保險制度，旨在保護被保險人，非為減輕損害事故加害
      人之責任。保險給付請求權之發生，係以定有支付保險費
      之保險契約為基礎，與因侵權行為所生之損害賠償請求權
      ，並非出於同一原因。後者之損害賠償請求權，殊不因受
      領前者之保險給付而喪失，兩者除有保險法第53條關於代
      位行使之關係外，並不生損益相抵問題。另按全民健康保
      險法第1 條後段固規定，就該法未規定之事項應適用保險
      法相關規定。惟全民健康保險性質上係屬健康、傷害保險
      ，除有全民健康保險法第82條規定之情形外，依保險法第
      130 條、第135 條準用同法第103 條之規定，全民健康保
      險之保險人不得代位行使被保險人因保險事故所生對於第
      三人之請求權，要無保險法第53條規定適用之餘地。是全
      民健康保險之被保險人，非因汽車交通事故受傷害，受領
      全民健康保險提供之醫療給付，其因侵權行為所生之損害
      賠償請求權並不因而喪失；最高法院68年度台上字第42號
      判例、89年度台上字第805號判決意旨分別可資參照。
    (2)原告主張其因上開傷害，於受傷當日前往苗栗醫院急診就
      醫，支出含全民健康保險給付額及自付額部分之醫療費用
      合計4,319 元等情，業據其於偵查中提出與所述傷勢相符
      之上開診斷證明書1 份，並於本院審理中提出當日醫療費
      用收據影本1 紙（見本院卷第61頁）為證，經核無誤，並
      經苗栗醫院查明後函覆本院確認無訛，揆諸前揭最高法院
      判例意旨，原告除自付額外，雖就部分之醫療費用金額受
      領由全民健康保險提供之醫療給付，然其因侵權行為所生
      之損害賠償請求權並不因而喪失，仍得向被告請求賠償，
      是原告就上開支出醫療費用含全民健康保險給付額及自付
      額部分之金額，均屬其受有損害之範圍，其就此部分之請
      求為有理由，應予准許。
   2、非財產上損害賠償部分：
      查被告為原告妹妹張麗娟之前男友，被告並自陳其與原告
      全家人間關係原本甚為友好，詎被告僅因細故，與原告發
      生口角，竟對身為女性之原告暴力相向，先以雙手掐住原
      告喉嚨，再將原告壓倒在床上，又用力扭曲原告手臂，致
      原告受有臉部、頭皮、頸部及手部挫傷等傷害，而原告原
      本即患有輕微之憂鬱疾病，長期前往位於高雄市之阮綜合
      醫院精神科治療，其遭被告施暴之後，病情有加重成為精
      神官能性憂鬱症及重度憂鬱症之跡象，於96年2 月27日前
      往阮綜合醫院就醫時，曾主訴遭妹妹前男友（即被告）毆
      打，當時情緒低落，表情呆滯，動作緩慢，嚴重失眠，不
      能進食，哭泣，不言不語，聲音沙啞，此有原告所提阮綜
      合醫院、行政院國軍退除役官兵輔導委員會竹東榮民醫院
      診斷證明書影本各1 紙（見本院卷第12、13頁）在卷可稽
      ，另有本院向阮綜合醫院函調原告之病歷紀錄資料附卷可
      考（見本院卷第101 頁反面）；又經阮綜合醫院以97年4
      月15日阮醫教字第0970000170號函覆本院表示：原告自86
      年7 月21日起因焦慮憂鬱症狀至該院身心內科門診治療，
      據病歷記載，其病況在95年8 月後有較穩定，95年9 月8
      日後沒再回診，到96年2 月27日再次門診時其病況即如上
      開診斷證明書所載，其病況加重與其遭毆打間有時間上的
      相關性等語（見本院卷第83頁），足證原告非但因此在精
      神上受有相當程度之損害，且因原告本即為焦慮憂鬱症狀
      之患者，其嗣後憂鬱病情之加重，與遭被告暴力毆打之行
      為間，具有高度之關連性。另查原告自陳其係高中畢業，
      曾於86年至95年間在中實企業有限公司任職，並提出在職
      證明影本1 份為憑；而被告則為大學法律系畢業，經營生
      意，其名下有多筆不動產及有價證券，資力豐厚，亦有本
      院依職權經由稅務電子閘門所查得被告之財產所得調件明
      細表在卷可按。被告既身受高等法律教育，為高級知識分
      子，應具備高於一般人民水平之法治觀念，且兩造之間原
      有友好情誼，僅因細故發生上開衝突，被告卻施以暴力致
      原告受傷，而原告於肢體上所受傷勢雖屬輕微，但其原有
      之憂鬱病況有因此加重之跡象，顯然在精神上受有相當程
      度之損害，然被告於事發之後，雖經刑事法庭定罪科刑，
      仍於本院審理中一再飾詞辯解，為己文過飾非，全盤否認
      犯行，毫無悛悔之意，更未對原告所受之傷害表達任何形
      式之歉意，致使原告因訴訟之進行，在精神上一再遭受折
      磨，未能稍獲彌補，本院綜合斟酌事發經過及前開各項情
      由，並以兩造身分、地位、智識程度、經濟能力、收入狀
      況等條件加以衡量，認為原告就非財產上所受損害得請求
      被告賠償之金額，以60,000元為適當，逾此部分之請求，
      則屬無據，應予駁回。
   3、綜上所述，原告基於侵權行為損害賠償之法律關係，請求
      被告賠償醫療費用、及非財產上損失合計為64,319元，及
      自起訴狀繕本送達翌日即96年12月22日起至清償日止，按
      年息5 ％計算之法定遲延利息部分，洵屬有據，應予准許
      ，逾此部分之請求，則無理由，應予駁回。
五、本件係依民事訴訟法第427 條第1 項規定適用簡易程序所為
    之判決，依同法第389 條第1 項第3 款規定，就被告敗訴部
    分，本院應依職權宣告假執行。
六、本件事證已臻明確，兩造所提其餘攻擊防禦方法及證據經審
    酌之後，核與判決結果不生影響，爰不一一論述，附此敘明
    。
七、訴訟費用負擔之依據：民事訴訟法第79條。
中    華    民    國    97    年    5    月     30    日
                      簡易庭  法  官  邱光吾
以上正本，係照原本作成。
如對本判決上訴，須於判決送達後20日內向本院提出上訴狀
中    華    民    國    97    年    5     月    30    日
                              書記官  葉燕蓉


司法院資訊處製作；財團法人民間司法改革基金會備份。
